【裁判字號】    97,上,191
【裁判日期】    980120
【裁判案由】    侵權行為損害賠償等
【裁判全文】
臺灣高等法院民事判決                   97年度上字第191號
上  訴  人  甲○○
訴訟代理人  曾國龍律師
複代理人    鄭至量律師
被上訴人    丙○○
            統合開發股份有限公司
上  一  人
法定代理人  乙○○
共      同
訴訟代理人  林慶苗律師
複代理人    曾憲忠律師
上列當事人間請求侵權行為損害賠償等事件，上訴人對於中華民
國96年11月16日臺灣板橋地方法院96年度訴字第789 號第一審判
決提起上訴，本院於97年12月30日言詞辯論終結，判決如下：
    主  文
上訴駁回。
第二審訴訟費用由上訴人負擔。
    事實及理由
一、上訴人起訴主張：上訴人原任職於被上訴人統合開發股份有
    限公司（以下簡稱「統合公司」），被上訴人丙○○則為被
    上訴人統合公司總經理。而被上訴人統合公司為迫使上訴人
    自動離職，乃由被上訴人丙○○分別於民國93年10月21日及
    同年11月12日發布公告，以莫須有、不實且違反勞動基準法
    第12條規定之「業績表現不佳，不虛心接受處主管指導」、
    「利用公司網路私自發表不實言論」、「拒交業績檢討報告
    ，不配合執行馬武督值班日程且偽造開發日報，意圖欺瞞主
    管」為由，將上訴人非法免職。而被上訴人上開行為造成上
    訴人名譽受到莫大損害，上訴人乃於95年10月18日發函請求
    回復損害，惟被上訴人仍未履行，爰依民法第184條第1項前
    段、同條第2 項「違反保護他人之法律（指勞動基準法，下
    稱勞基法，第12條規定）致生損害於他人者負損害賠償責任
    」、同法第195 條規定，對被上訴人丙○○為本件請求。另
    依公司法第23條規定，對被上訴人統合公司請求負連帶賠償
    責任。於原審聲明：(1)被上訴人應連帶將如附件所示之道歉
    啟事，各刊登於工商時報全國版報頭下方（4.5公分乘13 公
    分）及經濟日報全國版報頭下方（4.5公分乘13公分）1日。
    (2)被上訴人應連帶給付上訴人新臺幣（下同）1,000,000 元
    。（原判決駁回上訴人之訴，上訴人就敗訴部分全部上訴。
    ）上訴聲明：(1)原判決廢棄。(2)被上訴人應連帶將如附件所
    示之道歉啟事，各刊登於工商時報全國版報頭下方（ 4.5公
    分乘13公分）及經濟日報全國版報頭下方（4.5公分乘13 公
    分）1日。(3)被上訴人應連帶給付上訴人1,000,000元。
二、被上訴人則以：
  (一)本訴與臺灣臺北地方法院（以下簡稱「臺北地院」）95年度
    勞訴字第10號（以下簡稱「前案」）上訴人所起訴之原因事
    實，均係基於被上訴人公司分別於93年10月21日及同年11月
    12日，將上訴人記三大過予以免職所衍生之訴訟。上訴人於
    前訴主張被上訴人統合公司免職不合法，請求被上訴人公司
    給付資遣費317,644元及連帶給付慰撫金100萬元，雙方以40
    萬元達成訴訟上之和解，惟上訴人又基於同一基礎事實，提
    起本訴請求被上訴人連帶給付慰撫金100 萬元，本訴與前案
    即屬同一事件，上訴人提起本訴將造成被上訴人應訴之煩，
    法院審理之負擔，不符合訴訟經濟之旨，依法應予裁定駁回
    。且被上訴人統合公司於前案支付其包含資遣費、慰撫金及
    其他請求在內，共計40萬元整，自屬已清償連帶債務人所負
    之債務，被上訴人丙○○亦同免責任。故上訴人對被上訴人
    丙○○提起本訴請求賠償，非但有悖訴訟和解之意旨，且違
    反訴訟上之誠信原則，顯然欠缺權利保護必要。
  (二)上訴人縱有侵權行為亦應於前案訴訟對被上訴人丙○○主張
    ，卻於前案達成訴訟上和解之翌日，寄發存證信函，要求被
    上訴人統合公司應回復被上訴人名譽，並登報道歉等語，惟
    該存證信函並未提及被上訴人丙○○應負何法律責任，遲至
    96年4月10 日始向原審對被上訴人丙○○提起本件訴訟，亦
    已罹於2年時效。
  (三)上訴人確有違反工作規則之情節重大情事，經被上訴人統合
    公司查證屬實，決議依被上訴人公司訂頒之工作規則等相關
    規定將上訴人予以免職在案，於法有據，並無任何不法侵害
    上訴人權益之行為。又被上訴人丙○○對於上訴人發布懲處
    案係遵循被上訴人公司人事評議委員會決議為之，亦無任何
    不法侵害上訴人權益之行為，且上訴人係受僱於被上訴人統
    合公司，並非受僱於被上訴人丙○○，兩者之間並無勞動基
    準法之適用，被上訴人丙○○亦無違反勞動基準法第12條規
    定，加損害於上訴人。是以，上訴人依公司法第23條第2 項
    之規定，請求被上訴人統合公司連帶負損害賠償責任，洵無
    理由等語資為抗辯。並為答辯聲明：上訴駁回。
三、兩造不爭執之事實（見本院卷第212頁）：
  (一)上訴人前任職於被上訴人統合公司，被上訴人丙○○則為被
    上訴人統合公司總經理。而被上訴人統合公司以上訴人「業
    績表現不佳，不虛心接受處主管指導」、「利用公司網路私
    自發表不實言論」、「拒交業績檢討報告，不配合執行馬武
    督值班日程且偽造開發日報、意圖欺瞞主管」為由，經該公
    司人事評議委員會於93年11月10 日決議依員工獎懲辦法第4
    條規定予以免職。
  (二)臺北市政府勞工局勞資爭議案件協調會記錄為真正。
  (三)上訴人曾對訴外人陳榮智、被上訴人統合公司提起給付資遣
    費訴訟，並經前案臺北地院以95年度勞訴字第10號受理在案
    ，統合公司與上訴人於95年10月17日當庭達成和解，上訴人
    並撤回對陳榮智之訴。
四、本件經兩造協議後簡化之爭點（見本院卷第212、213頁）：
  (一)本件訴訟是否違反前案既判力之遮斷效？
  (二)上訴人得否依民法第184條第1項前段、第2項及民法第195條
    之規定，請求被上訴人丙○○負損害賠償責任？
  (三)上訴人得否依公司法第23條第2 項之規定，請求被上訴人統
    合公司連帶負損害賠償責任？
    茲分別論述如下。
五、上訴人提起本件訴訟並未違反前案既判力之遮斷效：
    被上訴人辯稱本件訴訟應為前案和解之既判力所及，及欠缺
    權利保護之必要，上訴人自不得提起本件訴訟等語。惟查：
  (一)按訴訟法上謂一事不再理之原則，係指同一事件已有確定之
    終局判決者而言。而所謂同一事件，必同一當事人就同一法
    律關係而為同一之請求，若此三者有一不同，即不得謂為同
    一事件，自不受確定判決之拘束（最高法院19年上字278 判
    例參照）。又依民事訴訟法第380條第1項規定：和解成立者
    ，與確定判決有同一之效力。
  (二)經查，上訴人前於94年9月21 日以任職於被上訴人統合公司
    之陳榮智處長，自93年8 月起多次辱罵上訴人，上訴人於93
    年11月2 日逕為終止勞動契約之意思表示為由，請求被上訴
    人統合公司給付資遣費、預告工資、應休未休之特別休假工
    資等合計171,092 元本息，經臺北地院以95年度勞訴字第10
    號給付資遣費事件受理後，上訴人嗣於94年10月19日追加陳
    榮智為被告，以陳榮智於執行職務時侮辱上訴人，請求被上
    訴人統合公司與陳榮智連帶賠償精神慰撫金100 萬元本息。
    上訴人與被上訴人統合公司嗣於95年10月17日前案言詞辯論
    程序中以40萬元成立訴訟上和解，上訴人並撤回對於陳榮智
    之起訴等情，有前案起訴狀及追加起訴狀、和解筆錄影本在
    卷可稽（見原審卷第24~34 頁）。可知上訴人與被上訴人統
    合公司於前案係就訴外人陳榮智所為侵權行為損害賠償及資
    遣費等勞動契約所生請求達成和解及撤回，該訴訟上和解所
    生與判決相同之既判力，僅及於上訴人因勞動契約終止所生
    之請求，及訴外人陳榮智對上訴人是否有為侮辱之侵權行為
    精神上損害賠償。至於本件訴訟則為上訴人主張被上訴人丙
    ○○以公布不實情事及違反勞基法第12條非法解僱並公告週
    知，致其名譽及人格受損之損害賠償。本件主張與前案之當
    事人（行為人）不同，侵權行為事實及時間均不同，兩者並
    非同一事件，亦無以前訴之確定判決結果為基礎，於本訴中
    作為攻擊防禦方法，被上訴人辯稱上訴人提起本件訴訟是重
    複起訴，有違既判力之遮斷效及欠缺權利保護必要云云，均
    無足採。
六、上訴人不得依民法第184條第1項前段、第2項及民法第195條
    之規定，請求被上訴人丙○○負損害賠償責任：
    上訴人主張被上訴人統合公司對上訴人記三次大過之事由均
    非事實，被上訴人統合公司於93年10月21日及93年11月12日
    ，由被上訴人丙○○發佈之公告（發文字號統人獎字第9310
    31號及統人獎字第931137 號，見原審卷第9、20頁）已造成
    上訴人名譽之重大損害；上訴人於95年10月18日向被上訴人
    寄發存證信函（見原審卷第36 頁），並於96年4月10日提起
    本件訴訟，並無逾時效等語。被上訴人則辯稱上訴人確有違
    反工作規則之情節重大情事，決議依工作規則將上訴人免職
    ，並無不法；被上訴人丙○○對於系爭公告行為主觀上並無
    侵害上訴人名譽之真實惡意；上訴人於95年10月18日係向被
    上訴人統合公司寄發存證信函，並無提及被上訴人丙○○，
    上訴人縱對被上訴人丙○○有侵權行為損害賠償請求權，亦
    已罹於2年消滅時效等語。經查：
  (一)按故意或過失，不法侵害他人之權利者，負損害賠償之責任
    。民法第184條第1項前段定有明文。又不法侵害他人之身體
    、健康、名譽、自由、信用、隱私、貞操，或不法侵害其他
    人格法益而情節重大者，被害人雖非財產上之損害，亦得請
    求賠償相當之金額。其名譽被侵害者，並得請求回復名譽之
    適當處分。同法第195條第1項亦定有明文。而侵權行為之構
    成要件，於客觀要件須包括加害人之加害行為、行為須不法
    、須侵害權利、須發生損害、及加害行為與損害有因果關係
    等要件，主觀上則須有故意或過失即意思責任，若係缺少其
    中任一要件，即不構成侵權行為。次按名譽固為人格權之一
    ，而得為侵權行為之客體，法律並設有保障人格權之規定，
    分別在刑法及民法各設有保護之規定。而言論自由則為人民
    之基本權利，憲法第11條亦有明文保障，國家應給予最大限
    度之維護，俾其實現自我、溝通意見、追求真理及監督各種
    政治或社會活動之功能得以發揮。雖為兼顧對個人名譽、隱
    私及公共利益之保護，非不得以法律對言論自由依其傳播方
    式為合理之限制。參以刑法第311條第1項及第2 項誹謗罪雖
    係保護個人法益而設，為防止妨礙他人之自由權利所必要，
    刑法同條第3 項前段對誹謗之事，能證明其為真實者不罰，
    則係針對言論內容與事實相符者之保障，並藉以限定刑罰權
    之範圍，但並非謂指摘或傳述誹謗事項之行為人，必須自行
    證明其言論內容確屬真實，始能免於刑責。惟行為人雖不能
    證明言論內容為真實，但依其所提證據資料，認為行為人有
    相當理由確信其為真實者，即不能以誹謗罪之刑責相繩（參
    司法院大法官會議釋字第509 號解釋），雖民法上侵權行為
    不分故意或過失均可成立，然參照上開大法官會議釋字第50
    9 號解釋之意旨，如行為人依其所提證據資料，認為行為人
    有相當理由確信其為真實者，即不得遽認有侵害名譽之故意
    或過失。
  (二)上訴人雖主張被上訴人丙○○發布之公告，其事由不但未經
    證實為真正，且明顯均係以莫須有之不實情事且已違反勞基
    法保護勞工之強制規定，自屬不法侵害上訴人之名譽，且屬
    違反保護他人之法律而加損害於他人等語。惟查，被上訴人
    丙○○對於上揭對於上訴人之懲處及免職事由，均係依被上
    訴人公司層層主管之提報、人事評議委員會之討論與決議後
    定案，以被上訴人統合公司名義予以公告，並非以被上訴人
    丙○○個人名義為之，業據被上訴人提出93年1月至7月業務
    人員業務人員業績清冊、被上訴人統合公司訂頒員工獎懲辦
    法、93年10月11日人事評議委員會會議紀錄、93年10月21日
    統人獎字第931131號公告、北區營業部簽到簿、開發日報表
    、陳榮智93年11月9 日簽呈、93年11月10日人事評議委員會
    會議紀錄、93年11月12日統人獎字第931137號公告、被上訴
    人統合公司要求上訴人繳交業績檢討報告之紀錄、業績檢討
    報告等件（以上均影本）在卷可稽（見原審卷第 103-110、
    112、11 4、115-118、119-120、121、190-193 頁），並經
    證人即被上訴人統合公司管理部經理簡清泉到庭證述屬實（
    見本院卷第169-170 頁筆錄）。即公告內容之事實係經被上
    訴人統合公司之人事評議委員會討論並決議懲戒方式，亦非
    被上訴人丙○○不實之捏造或偽造，被上訴人丙○○依其職
    權公告系爭懲處及免職處分自無任何不法侵害上訴人權益之
    行為。且依上訴人所主張及所提事證，均在爭執被上訴人統
    合公司之免職處分是否符合勞基法之規定，然尚不足以認定
    被上訴人丙○○係明知不實，故意公告解僱情事予其他員工
    知悉，且被上訴人丙○○僅係以統合公司總經理之名義，將
    此解僱公告通知同公司員工，亦屬一般合理解僱員工之標準
    程式，亦難認其有何故意或過失，自不符合民法第184 條第
    1項前段侵權行為之要件。又按民法第184條第2 項規定：「
    違反保護他人之法律，致生損害於他人者，負賠償責任。但
    能證明其行為無過失者，不在此限。」上訴人係受僱於被上
    訴人統合公司，並非受僱於被上訴人丙○○，兩者之間並無
    勞基準法之適用，故被上訴人丙○○亦無違反勞基法第12條
    規定，加損害上訴人之權益可言，亦不成立民法民法第 184
    條第2項之侵權行為。
  (三)上訴人既對被上訴人丙○○無侵權行為損害賠償請求權，自
    無庸論述有無罹於時效消滅之必要。
  (四)綜上，上訴人不得依民法第184條第1項前段、第2 項及民法
    第195條之規定，請求被上訴人丙○○負損害賠償責任。
七、上訴人不得依公司法第23條第2 項之規定，請求被上訴人統
    合公司連帶負損害賠償責任：
  (一)上訴人主張依公司法第23條第2 項之規定，得請求被上訴人
    統合公司連帶負損害賠償責任；被上訴人以不實事項損害上
    訴人名譽，並以之公告週知，對上訴人名譽及工作上評價有
    莫大之影響，有必要命被上訴人登報道歉以回復名譽，且上
    訴人因此精神上憂鬱痛苦不堪，且已影響生理之健康，請求
    慰撫金100 萬元為合理云云。被上訴人辯稱被上訴人丙○○
    發布懲處案，係依被上訴人統合公司人事評議委員會決議，
    並無不法侵害上訴人權益。被上訴人統合公司不需依公司法
    第23條第2 項之規定連帶負損害賠償責任；縱認被上訴人統
    合公司發布公告內容致上訴人名譽受損，上訴人請求之慰撫
    金過高，且以金錢賠償即足，亦無以登報道歉之必要。
  (二)經查：被上訴人統合公司係經人事評議委員會之討論，認上
    訴人確有違反工作規則之情節重大情事，並決議依被上訴人
    統合公司訂頒之工作規則等相關規定將上訴人予以免職，被
    上訴人丙○○對於上訴人發布懲處案係依據被上訴人統合公
    司人事評議委員會決議為之，亦無何不法侵害上訴人權益之
    行為，而不構成侵權行為，已如上述，則上訴人依公司法第
    23條第2 項之規定，請求被上訴人統合公司與被上訴人丙○
    ○連帶負損害賠償責任及登報道歉，亦屬無據。至於上訴人
    一再爭執之其是否違反工作規則而符合免職之事由，亦僅屬
    被上訴人終止勞動契約是否合法之問題。
八、綜上所述，上訴人主張被上訴人將其非法免職，並造成其名
    譽及人格之損害，為不足採，被上訴人抗辯並不構成侵權行
    為，尚屬可信，故上訴人依民法第184條第1項前段、第2 項
    、公司法第23條第2 項規定，請求判決(1)被上訴人連帶將如
    附件所示之道歉啟事，各刊登於工商時報全國版報頭下方（
    4. 5公分乘13 公分）及經濟日報全國版報頭下方（4.5公分
    乘13 公分）1 日；(2)被上訴人應連帶給付1,000,000元，均
    屬無據，不應准許。上訴人之訴既無理由，其假執行之聲請
    ，亦失所附麗，亦應駁回。原審為上訴人敗訴之判決，並駁
    回其假執行之聲請，尚無不合。上訴意旨指摘原判決不當，
    求予廢棄改判，為無理由，應予駁回。
九、本件事證已臻明確，兩造其餘之攻擊、防禦方法，核與判決
    結果不生影響，爰不一一論述，併此敘明。
十、據上論結，本件上訴為無理由，爰判決如主文。
中    華    民    國    98    年    1     月    20    日
                    民事第十七庭
                          審判長法  官  藍文祥
                                法  官  吳燁山
                                法  官  陳麗芬
正本係照原本作成。
如不服本判決，應於收受送達後20日內向本院提出上訴書狀，其
未表明上訴理由者，應於提出上訴後20日內向本院補提理由書狀
（均須按他造當事人之人數附繕本）上訴時應提出委任律師或具
有律師資格之人之委任狀；委任有律師資格者，另應附具律師資
格證書及釋明委任人與受任人有民事訴訟法第466條之1第1 項但
書或第2項（詳附註）所定關係之釋明文書影本。
中    華    民    國    98    年    1     月    21    日
                                書記官  張永中
附註：
民事訴訟法第466條之1（第1項、第2項）：
對於第二審判決上訴，上訴人應委任律師為訴訟代理人。但上訴
人或其他法定代理人具有律師資格者，不在此限。
上訴人之配偶、三親等內之血親、二親等內之姻親，或上訴人為
法人、中央或地方機關時，其所屬專任人員具有律師資格並經法
院認為適當者，亦得為第三審訴訟代理人。
附件：（上訴人請求刊登之道歉啟事）
道歉人統合開發股份有限公司於民國九十三年十月二十一日及九
十三年十一月十二日，由總經理即道歉人丙○○發佈之公告（發
文字號統人獎字第931031號及統人獎字第931137號），其中指謫
業務經理甲○○女士之事由，均非事實。道歉人特此道歉，並就
上開行為造成甲○○女士之傷害致上最深之歉意，祈請甲○○女
士惠予寬宥，不勝感激。
    道歉人: 統合開發股份有限公司
            法定代理人: 乙○○
    道歉人: 丙○○


司法院資訊處製作；財團法人民間司法改革基金會備份。
